臺灣臺中地方法院民事判決
110年度訴字第2448號
原      告  洪國揚  
訴訟代理人  蘇哲科律師
被      告  謝寳樹  
            謝灑華  

訴訟代理人  蔡瑞麒律師
被      告  謝春冬  
            陳沛綺  
            李明飛  
            林芳美  
            洪國翔  

            唐卿和  
            趙秀滿  
            謝洪分利
            林朝村  
訴訟代理人  林昭德  
被      告  賴奕澄  
            賴慧娟  
            賴慧嘉  

            賴慧禎  
            張秀蓮  
            張邱清江
            賴福明  
            吳嘉懷  
            賴有德  
前列共同
訴訟代理人  謝秉錡律師
前列共同
複代理人    劉靜芬律師
受告知訴訟  
人          鄭坤振  
上列當事人間請求分割共有物事件，經本院於111年2月23日言詞
辯論終結，判決如下：
    主    文
兩造共有如附表一所示之土地應予變賣，所得價金由兩造按附表
二所示應有部分比例分配之。
訴訟費用由兩造按附表二所示應有部分比例負擔。
    事實及理由
壹、程序事項：
一、按應有部分有抵押權，其權利不因共有物之分割而受影響
    ，但有下列情形之一者，其權利移存於抵押人或出質人所分
    得之部分：一、權利人同意分割；二、權利人已參加共有物
    分割訴訟；三、權利人經共有人告知訴訟而未參加。前項但
    書情形，於以價金分配或以金錢補償者，準用第881 條第1
    項、第2 項或第899 條第1 項之規定，民法第824 之1 條第
    2 項、第3 項分別定有明文。查本案之土地登記第一類謄本
    記載（見本院卷第108頁），可知訴外人鄭坤振於民國（下
    同）110年9月23日被登記為系爭土地最高限額抵押權人，債
    權額比例1分之1 ，擔保債權總金額新臺幣（下同）7200萬 
    元，債務人為被告謝灑華，設定權利範圍100000分之9366 
    ，經被告110年12月15日聲請告知訴訟，並經本院於110年12
    月16日向鄭坤振為告知訴訟之通知（見本院卷第330頁），
    而其未參加訴訟，則依前開規定，本件對最高限額抵押權人
    鄭坤振已生告知訴訟之效力，其抵押權移存於分割後設定義
    務人即被告謝灑華之變價後所得之價金部分，先此敘明。
二、本件被告謝寳樹、謝春冬、陳沛綺、李明飛、林芳美、洪國
    翔及唐卿和經合法通知，未於最後言詞辯論期日到場，核無
    民事訴訟法第386 條各款所列情形，爰依原告之聲請，由其
    一造辯論而為判決。
貳、實體事項：
一、原告主張略以：
　　緣座落於臺中市○○區○○○段00地號之土地（下稱系爭土地）
    ，面積2130.61平方公尺，屬兩造所分別共有，其應有部分
    之比例如附表二所示。按民法第823條第1項規定：「各共有
    人，除法令規定外，得隨時請求分割共有物，但因物之使用
    目的不能分割或契約訂有不分割期限者，不在此限」，及同
    法第824條第1項規定：「共有物之分割，依共有人協議之方
    法行之。」、第2項規定：「分割之方法不能協議決定…法院
    得因任何共有人之請求命為下列之分配：一、以原物分配於
    各共有人，但各共有人均受原物之分配顯有困難者，得將原
    物分配予部分共有人…」，及同條第4項規定:「以原物為分
    配時，因共有人之利益或其他必要情形，得就共有物之一部
    分仍維持共有。」，本件兩造分別共有之系爭土地，並無因
    物之使用目的不能分割，或契約訂有不分割期限之情事，惟
    僅因分割之方法無法達成協議，故訴求以原物分配予兩造，
    或按原持分之比例維持分別共有，故原告主張以原物分配予
    各共有人之分割方法如附圖（見本院卷第23頁）所示。並聲
    明：1.地籍圖A部分面積：約635.67平方公尺之土地(以實測
    為準)分歸原告洪國揚及被告謝寳樹、謝灑華、謝春冬、陳
    沛綺、李明飛、林芳美、洪國翔等8人按原分別共有之應有
    部分比例取得分別共有；2.地籍圖B部分面積約1494.94平方
    公尺之土地(以實測為準)分歸被告唐卿和、趙秀滿、謝洪分
    利、林朝村、賴奕澄、賴慧娟、賴慧嘉、賴慧禎、張秀蓮、
    張邱清江、賴福明、吳嘉懷、賴有德等13人按原分別共有之
    應有部分比例取得分別共有。
二、被告方面：
(一)被告謝寳樹、謝灑華、謝春冬、陳沛綺、李明飛、林芳美、
    洪國翔均具狀表示或當庭陳述：同意原告之分割方案，並願
    按分割後之土地保持分別共有，系爭土地目前很有價值，如
    變價分割價錢會降低。
(二)被告趙秀滿、謝洪分利、林朝村、賴奕澄、賴慧娟、賴慧嘉
    、賴慧禎、張秀蓮、張邱清江、賴福明、吳嘉懷、賴有德部
    分：原物分割後價值會下跌，不同意原物分割，希望變價分
    割紛爭一次解決，且原告所提方案稱可以與鄰地合併，惟能
    否合併為不確定因素，故變價分割較為妥適。
(三)被告唐卿和部分：未於言詞辯論期日到場，亦未提出準備書
    狀作何聲明或陳述。
三、本院之判斷：
(一)原告主張系爭土地為兩造所共有，應有部分比例如附表二所
    示，然該土地迄今仍保持共有，而兩造間就該土地並未訂有
    不能分割之期限，亦無因物之使用目的，不能分割之情形等
    情，業據原告提出系爭土地之土地登記第一類謄本（見本院
    卷第98頁至108頁)，並為被告所不爭執，堪信原告上開主張
    為真實。是以，原告訴請本院裁判分割系爭土地，於法即無
    不合。
(二)按各共有人，除法令另有規定外，得隨時請求分割共有物。
    但因物之使用目的不能分割或契約訂有不分割之期限者，不
    在此限，民法第823條第1項定有明文。復按裁判上定共有物
    分割之方法，固可由法院自由裁量，不受共有人主張之拘束
    ，但仍應斟酌各共有人之意願、共有物之性質、價格、分割
    前之使用狀態、經濟效用、分得部分之利用價值及全體共有
    人之利益等有關情狀，定一適當公平之方法以為分割（最高
    法院98年度台上字第2058號、96年度台上字第108 號判決意
    旨參照），故分割共有物之訴，法院應依民法第824條之規
    定，斟酌共有人之意願，共有物之性質、經濟效益及全體共
    有人之利益，為公平適當之分配。經查，系爭土地位於臺中
    市烏日區為「高速公路王田交流道附近特定區計畫（高速鐵
    路台中車站地區）細部計畫」之都市計畫區內用地，經臺中
    市政府都市發展局110年11月5日中市都計字第1100223156號
    函復：「土地使用分區管制要點第6點規定(略以）：「…位
    於鐵路用地以北之商業區每宗建築基地面積不得小於2,000
    平方公尺。…」，係指本都市計畫區內位於鐵路用地以北之
    商業區，於申請建築時每宗建築基地之最小申請面積，非指
    分割之最小面積。」（見本院卷第196頁）及臺中市○里地○○
    ○○000○00○0○里地○○○0000000000號函復：「經查指揭地號土
    地（即系爭土地）非屬農牧用地無農業發展條例適用，亦無
    地上建物註記」（見本院卷第194頁），並無不能分割之情
    形。而系爭土地總面積為2130.61平方公尺，共有人眾多，
    其中亦有共有人於其應有部分上有設定最高限額抵押權，如
    按原物分割予各共有人如原告所主張之原物分割方法，不但
    不能完全消滅共有關係，徒使法律關係複雜化，且因上開建
    築基地最小面積之法令限制，增加共有人就系爭土地將來利
    用之不便，顯致減損系爭土地之經濟價值。反之，如以變價
    分割之方式為分割，將來執行法院拍賣之變價程序時，兩造
    均有依相同條件優先承買之權。變價分割共有物程序係透過
    執行法院經由鑑價、詢價程序後，再定出最低拍賣價格為拍
    賣之執行程序，經多數應買人競相出價，自可得以一般平均
    市場價值甚至高於一般市場價值之價格賣出，對未能買得系
    爭土地之共有人，亦可獲分配合理之金錢。同時，由一人拍
    得系爭土地，亦不會像採用原物分割方案，各共有人分得之
    土地均小於2000平方公尺，故為了達到符合上開建築基地最
    小面積之法令限制，共有人尚需尋求與鄰地合併機會，且合
    併後面積需達2000平方公尺以上，才有可能在分得土地上興
    建建築物加以利用。是以採變價分割方式，不但能達成解消
    共有關係之分割共有物判決目的，且對全體共有人均屬有利
    ，應為最符合兩造利益與系爭土地經濟效用之分割方法。
四、綜上所述，應以將系爭土地變價分割為最適宜之分割方法，
    爰判決兩造所共有如附表一所示之系爭土地應予變價分割，
    所得價金則按各共有人如附表二「應有部分比例」欄所示比
    例予以分配予兩造。
五、本件係因共有物分割事件涉訟，應由法院斟酌經濟效用並兼
    顧兩造利益，以決定適當之分割方法，不受當事人聲明之拘
    束，亦不因何人起訴而有不同，若命敗訴被告負擔訴訟費用
    ，在客觀上即顯失公平，爰依民事訴訟法第80條之1規定，
    命各共有人依附表二所示應有部分比例負擔訴訟費用。
六、本件事證已臻明確，兩造其餘攻擊防禦方法及所提證據，經
    本院審酌後，核與判決結果不生影響，爰不逐一論述，併此
    敘明。
七、訴訟費用負擔之依據：民事訴訟法第80條之1。
中　　華　　民　　國　　111 　年　　3 　　月　　28　　日
                  民事第一庭    法  官     曹宗鼎
上正本係照原本作成。
如對本判決上訴，須於判決送達後20日內向本院提出上訴狀。如
委任律師提起上訴者，應一併繳納上訴審裁判費。
中　　華　　民　　國　　111 　年　　3 　　月　　28　　日
                                書記官     曾右喬
附表一：
編號 縣市 鄉鎮市區 段 地  號 權利範圍 備        註 01  臺中市 烏日區 新高鐵  94 全部  

附表二：
編號 共有人姓名 應有部分比例 1 洪國揚 170115/0000000 2 謝寳樹 113410/0000000 3 謝灑華 93660/0000000 4 謝春冬 30430/0000000 5 陳沛綺 60850/0000000 6 李明飛 113410/0000000 7 林芳美 113410/0000000 8 洪國翔 170115/0000000 9 唐卿和 41418/0000000 10 趙秀滿 20709/0000000 11 謝洪分利 45640/0000000 12 林朝村 129440/0000000 13 賴奕澄 331745/0000000 14 賴慧娟 331745/0000000 15 賴慧嘉 331745/0000000 16 賴慧禎 331745/0000000 17 張秀蓮 20709/0000000 18 張邱清江 20709/0000000 19 賴福明 10000/0000000 20 吳嘉懷 45640/0000000 21 賴有德 35640/0000000 合計  1/1